臺灣高等法院刑事判決　　　　　　　　 94年度醫上易字第2號
上　訴　人
即 自 訴人　甲○○
自訴代理人　李念祖律師
　　　　　　宋耀明律師
　　　　　　吳至格律師
被　　　告　乙○○
選任辯護人　張家琦律師
　　　　　　林鳳秋律師
　　　　　　凌　赫律師
上列上訴人因自訴被告業務過失傷害案件，不服臺灣台北地方法
院九十二年度自字第七一五號，中華民國九十四年十月三十一日
第一審判決，提起上訴，本院判決如下：
    主  文
上訴駁回。
    理  由
一、自訴意旨略稱：被告乙○○為書田泌尿眼科診所（下稱「書
    田診所」）聘僱之醫師，為從事業務之人，於民國九十二年
    八月一日下午，自訴人甲○○之女即被害人王元歡（七十九
    年十二月十九日生，為限制行為能力人）因右眼不適，有「
    疼痛」、「怕光」、「流淚」等症狀，由其母張素玉陪同前
    往書田診所就醫，由被告負責看診，經被害人向被告說明右
    眼不適之症狀（「會痛」、「怕光」、「流淚」），張素玉
    亦提醒告以被害人正在接受角膜塑型矯正之情形，被告應注
    意能注意而疏未注意，僅簡單以機器檢查王元歡之雙眼後，
    告知被害人罹患「流行性結膜炎」，點眼藥水一週可痊癒，
    並開立「臨得隆複合液」（Rinderon-A eye sol'n）及「臨
    得隆複合軟膏」（Rinderon-A eye Oint）兩種複方製劑交
    予被害人，並囑咐被害人於一週後複診。嗣於翌日（八月二
    日）下午，被害人症狀轉劇，因書田診所週末休診，被害人
    強忍疼痛至次日上午，因疼痛難捱，自訴人緊急將被害人送
    往新店鄭永豐眼科急診。經鄭永豐醫師詳細檢查，判定被害
    人罹患「角膜炎」，不得投用複方製劑，因先前用藥不當，
    助長被害人角膜中病菌滋生，已吞噬部分角膜，使被害人右
    眼視力造成永久性之損害，無法矯治，難以恢復，因認被告
    於醫療過程之診斷及用藥均有過失，涉有刑法第二百八十四
    條第二項之業務過失致重傷罪嫌。
二、自訴人認被告涉犯業務過失傷害罪嫌，要以證人即被害人王
    元歡、證人張素玉、鄭永豐之證詞，及書田診所醫療費用收
    據（見原審卷(一)第六頁）、鄭永豐眼科診所醫療費用收據（
    見原審卷(一)第七頁）、鄭永豐眼科診所病歷摘要（見原審卷
    (一)第一０至一二頁）、台灣台北地方法院九十二年度聲字第
    二三三０號民事裁定（見原審卷(一)第一三、一四頁）、鄭永
    豐眼科診所病歷摘要（九十二年八月三日起至同年月二十七
    日止）（見原審卷(一)第六五至六七頁）、陳媚音眼科診所病
    歷摘要（見原審卷(一)第六八至七０頁）為論據。
三、訊據被告堅詞否認其醫療行為之過程有何業務上之過失，辯
    稱：其於九十二年八月一日下午被害人王元歡之病例記載之
    症狀為雙眼急性紅眼，並非如自訴人所提是右眼流淚怕光之
    症狀，當時其已盡到檢查角膜之責任，病例上記載角膜雙眼
    是清澈的，並沒有發現異常，其使用之複方藥劑Rinderon-A
    含有抗生素存在，不論是結膜炎或角膜炎均可使用，其用藥
    並無疏失；當天被害人就診時並未提及正使用角膜塑型術，
    且自訴狀上所載因星期六書田診所休診，直到星期天才到鄭
    永豐眼科急診看診，與事實不符。因書田診所於星期六上午
    及下午及星期日上午都有眼科門診，其於星期六上午有固定
    門診，八月三日星期天上午的門診是輪值，當日剛好亦為其
    值班，自訴人所述與事實不符。自訴人引用鄭永豐醫師的病
    例摘要顯不足採信，因鄭醫師看診時間係四十八小時之後，
    且顯然刻意迴避記載病患曾經做過角膜塑型矯正術。被告（
    原審誤植為自訴人）曾於八月五日打電話給自訴人，被害人
    之母張素玉告訴被告作角膜塑型矯正手術就是鄭永豐醫師，
    故本案與鄭永豐醫師也有利害關係。另由通聯紀錄可知，自
    訴人稱被告從來不曾關心被害人亦為不實。依鑑定報告內所
    載當時病人已屬不正常角膜，該ＯＲＴＨＯＫＥＲＡＴＯＬ
    ＯＧＹ（即角膜塑型術，以下簡稱塑型術）並非衛生單位所
    允許的手術，因為其不正常情況難以估計，故有可能在兩天
    內形成急性的角膜炎，鑑定報告已明確載明，本件被告無醫
    療疏失且用藥合理等語。經查：
  (一)書田診所王元歡病歷資料，係該診所之醫師業務上所製作之
    紀錄文書，並無證據足資證明有被竄改，亦且無顯不可信之
    情況，依刑事訴訟法第一百五十九條四第三款規定，應有證
    據能力。是自訴人就王元歡病歷紀錄爭執其證據能力，自無
    可採，合先敘明。
  (二)證人即被害人王元歡於原審證稱：其於九十二年八月一日下
    午與其母至書田眼科找被告就診，被告先前即知其有接受角
    膜塑型的治療，其主訴右眼紅腫痛還會怕光流眼淚，被告曾
    拿一個儀器把兩眼都很快的看過一遍，檢查完畢告知其右眼
    及左眼都得了急性結膜炎，右眼比較嚴重左眼比較輕微，因
    會傳染，叫其與母親不要共用一條毛巾，並要其一個星期以
    後回診，於八月二日晚上其母打電話至書田診所，護士告以
    醫院醫生均已下班，照醫師指示用藥即可，八月三日其至鄭
    永豐醫師之診所急診。鄭醫師稱是角膜炎。也是用儀器看一
    下，然後給我打針吃藥並且洗眼睛。其第一次到鄭醫師那邊
    看診是九十年，是為了角膜塑型術。為了矯正其「兩眼」的
    視力。其最後一次戴硬式隱形眼鏡是八月一日前一晚，在那
    之前沒有人告知戴硬式隱形眼鏡會產生不良作用。其於八月
    一日給被告看診後，因被告稱不可以再戴隱形眼鏡，故其當
    天晚上就沒有戴等語（詳原審卷一第一二一至一五五頁）。
  (三)證人張素玉於原審證稱：其於九十一年八月一日帶被害人至
    書田診所找被告看診，之前被告即知被害人接受角膜塑型術
    ，就診時王元歡告以右眼很痛，很怕光會流淚及張不開，故
    被告使用儀器分別檢查他的左右眼，然後告知被害人得了急
    性結膜炎，叫其不要共用毛巾，不然會傳染。其告知被告王
    元歡有戴OK（角膜塑型），被告稱不能再戴。八月二日晚上
    其打電話到書田診所，是一位小姐接的，告訴其醫師都走了
    。八月三日病情沒有改善，當天是星期天，其認為書田沒有
    開，所以就打電話給鄭永豐醫師，因為他們是私人診所。鄭
    醫師用儀器檢查完後，就告知王元歡得了角膜炎等語（詳原
    審卷一第一五五至一七七頁）。
  (四)證人鄭永豐即於九十二年八月三日為被害人醫療之醫師，於
    原審證稱：角膜炎及結膜炎的部位是不同而得分辨，角膜炎
    的症狀及結膜炎的症狀相同的部分是眼睛紅腫發炎，但角膜
    炎會刺痛怕光流眼淚比較明顯。以一個專業醫師來說，在病
    患發病初期，即可以細隙燈判讀。一般來說結膜炎由病毒引
    起，進展至角膜炎通常要五天到一星期，結膜炎的處方是抗
    生素及類固醇並用。角膜炎的話就不能用含有類固醇成分的
    藥。類固醇在病毒引起的角結膜炎有很好的消炎效果，但是
    細菌引起的角結膜炎會助長細菌成長。RINDERON是類固醇的
    藥物，在排除細感染需要消炎之病毒性急性結膜炎時始會使
    用，在角膜部位發炎時，即要很小心排除掉細菌感染才可以
    用。王元歡在九十二年八月三日上午十點就診時已為角膜潰
    瘍的症狀，故其開立兩種抗生素處方給他使用，並停用RIND
    ERON-A，於晚上七點複診時已有改善，王元歡潰傷癒合後對
    於他的視力是有影響的，於結疤後引起散光的問題，王元歡
    在九十年四月到九十二年六月十九日就診期間沒有細菌性感
    染的角膜炎，因為他在其診所施用角膜塑型術，故其對於感
    染會比較注意一點。角膜塑型術是一個治療用的隱形眼鏡，
    所有隱形眼鏡如果不當使用都可能產生角膜損傷，但機率比
    較低等語（詳原審卷一第二四四至二七六頁）；其無法判斷
    被害人構成角膜潰瘍之原因，其對被害人就診時所採樣本培
    養之細菌呈陰性反應，其並不參考檢驗之結果，因有偽陰性
    之可能，其當下即可判斷並予以治療，細菌培養係輔助性判
    斷。至角膜受傷結疤後，當然會影響清晰度及視覺品質等語
    （見原審卷一第二九四至三二０頁）。
  (五)本件被害人於九十二年八月一日至書田診所為被告診斷時，
    被告所施以檢查及用藥均無疏失之事實，業據原審函請行政
    院衛生署鑑定及再就自訴人所提問題再予鑑定，認：急性結
    膜炎及角膜炎在開始時症狀可以是相似的，都有發紅，嚴重
    時也會怕光、流淚。九十二年八月一日被告能否檢查出被害
    人有角膜炎，端視被害人當時有無角膜的病灶為準，被害人
    所施用之角膜塑型術容易造成角膜表皮的改變，急性結膜炎
    有可能在二日內發展成角膜炎，在醫學案例上有使用角膜塑
    片感染於二日內即發展成角膜炎之個案，因角膜塑型片是利
    用較平的弧度壓迫眼角膜來達到減少近視度數的效果，較易
    造成角膜表皮缺損，增加感染機會，故一個接受角膜塑型術
    二年之病人，因角膜已不是一般正常之眼角膜，故較一般以
    一至二週才會發展至角膜炎之機會快速而於二日內由急性結
    膜炎發展為角膜炎的機會，理論上可能發生。針對急性結膜
    炎使用Rinderon A ointment及Rinderon A eye drops是合
    理的，因急性結膜炎的治療都是症狀治療而已，被告在醫療
    過程並無疏失，有行政院衛生署九十三年十二月二日衛署醫
    第0930220312號函所附行政院衛生署醫事審議委員會九十三
    年十一月十日編號0000000號鑑定書（見原審卷二第八至十
    頁）、行政院衛生署九十四年八月十七日衛署醫第09402207
    36號函所附行政院衛生署醫事審議委員會九十四年六月二十
    三日編號0000000號鑑定書（見原審卷(二)第五五至五八頁）
    在卷可憑。又本院為求慎重，乃就自訴人所提問題再函請行
    政院衛生署鑑定，結果認：流行性結膜炎的症狀是眼睛發紅
    、流淚、分泌物增加為主，與角膜炎初期症狀相似；由書田
    診所病歷記載的症狀很難判定是否屬於流行性結膜炎或角膜
    炎；急性結膜炎有可能在二日內發展出角膜糜爛；被告為王
    元歡看診，從其診斷所看眼睛的角度、面積，無法一併診斷
    出病人有正在接受角膜塑型術；即使被告知道病人正在接受
    角膜塑型術，在病人罹患流行性結膜炎而角膜清澈的情況下
    ，被告用藥並無不當；從王元歡眼睛所受損傷程度，並參考
    急性結膜炎病歷資料，無法判斷病人角膜炎初期症狀何時出
    現；診斷為急性結膜炎時，應注意可能發展成角膜炎，但急
    性結膜炎在二日之內比較少發展成角膜炎，只有少部分的毒
    性較強的細菌或是病人的眼球表面不健康，方可能造成；角
    膜清澈表示角膜保持無色透明的狀態，若是角膜清澈，二日
    之內發展成角膜炎的情形比較少；由病歷的記載，以急性結
    膜炎為診斷的治療，被告用藥上是許可的。類固醇Rinderon
    一般不單獨使用於細菌性引起的角膜炎，但在以用抗生素藥
    水治療且感染控制良好之下可合併使用；由病歷記載無法得
    知王元歡或其母有向被告陳述其正在使用角膜塑型術；根據
    病歷記載，王元歡在八十六年十二月就開始在書田診所就診
    ，病歷的記載只有近視或過敏性結膜炎，故由病歷之記載無
    法推估醫師知道病人正在接受角膜塑型術等語，有行政院衛
    生署九十六年五月十日衛署醫字第0960203239號函所附行政
    院衛生署醫事審議委員會九十六年四月四日編號0000000號
    鑑定書在卷可參（見本院卷第七九至八二頁）。
  (六)綜上，依被害人王元歡、證人張素玉上揭證述，均稱被害人
    王元歡就診時，有告知其正接受角膜塑型的治療，並主訴其
    右眼紅腫痛還會怕光流眼淚，被告曾拿一個儀器把兩眼都很
    快的看過一遍，檢查完畢告知其右眼及左眼都得了急性結膜
    炎等語；並參諸證人鄭永豐醫師證稱被害人王元歡在九十年
    四月到九十二年六月十九日就診期間沒有細菌性感染的角膜
    炎，王元歡在九十二年八月三日上午十點就診時已為角膜潰
    瘍的症狀，角膜炎及結膜炎的部位是不同而得分辨，角膜炎
    的症狀及結膜炎的症狀相同的部分是眼睛紅腫發炎，但角膜
    炎會刺痛怕光流眼淚比較明顯，以一個專業醫師來說，在病
    患發病初期，即可以細隙燈判讀云云，似指被害人王元歡係
    患角膜潰瘍的症狀，而被告將其誤診為急性結膜炎。惟行政
    院衛生署醫事審議委員會鑑定結果，則認急性結膜炎及角膜
    炎在開始時症狀可以是相似的，都有發紅，嚴重時也會怕光
    、流淚；而由書田診所病歷記載的症狀，很難判定是否屬於
    流行性結膜炎或角膜炎；被告即使知道病人正在接受角膜塑
    型術，在病人罹患流行性結膜炎而角膜清澈的情況下，被告
    用藥並無不當等語。按急性結膜炎及角膜炎在開始時症狀可
    以是相似的，都有發紅，嚴重時也會怕光、流淚；而由書田
    診所病歷記載的症狀，既難判定是否屬於流行性結膜炎或角
    膜炎，被告因而在被害人王元歡之眼睛出現發紅、怕光、流
    淚的症狀但角膜清澈的情況下，診斷其係患流行性結膜炎，
    並依此症狀用藥，自難認被告於九十二年八月一日之診斷及
    用藥有何過失。是被告被訴之犯罪事實，要屬不能證明。
四、原審以不能證明被告犯罪，而諭知被告無罪之判決，核無不
    合。自訴人上訴意旨，仍執陳詞指摘原判決不當，為無理由
    ，應予駁回。
據上論斷，應依刑事訴訟法第三百六十八條，判決如主文。
中　　華　　民　　國　　96　　年　　7 　　月　　31　　日
　　　　　　　　　刑事第十七庭  審判長法　官  趙功恆
                                　    法　官  孫惠琳
                                　　　法　官  陳憲裕
以上正本證明與原本無異。
不得上訴。
                                      書記官  劉育妃
中　　華　　民　　國　　96　　年　　8 　　月　　2 　　日
